【裁判字號】    98,上易,40
【裁判日期】    980615
【裁判案由】    分割共有物
【裁判全文】
臺灣高等法院高雄分院民事判決          98年度上易字第40號
上  訴  人  丁○○
訴訟代理人  顏福松律師
上  訴  人  丙○○
訴訟代理人  戊○○
            顏福松律師
被 上 訴人  乙○○
輔  佐  人  甲○○
上列當事人間請求分割共有物事件，上訴人對於民國97年11月27
日臺灣屏東地方法院97年度訴字第205 號第一審判決提起上訴，
本院於民國98年6 月10日言詞辯論終結，判決如下：
    主  文
上訴駁回。
第二審訴訟費用由上訴人負擔。
    事實及理由
一、本件被上訴人起訴主張：坐落屏東縣枋山鄉○○○段69地號
    、地目田、土地使用類別農牧用地、面積4,297.77平方公尺
    之土地（下稱系爭土地）為兩造所共有，被上訴人之應有部
    分2 分之1 、上訴人丁○○、丙○○之應有部分各4 之1 ，
    兩造間就系爭土地並無不分割之約定，亦無不能分割之情形
    ，因無法達成分割協議，爰依民法第823 條第1 項之規定提
    起本件訴訟，請求將如附圖乙所示編號69部分面積1074.44
    平方公尺分歸上訴人丁○○所有、編號69-A004 部分面積10
    74.44 平方公尺分歸上訴人丙○○所有、編號69-A003 部分
    面積2148.89 平方公尺分歸被上訴人所有。又系爭土地現經
    由北邊他人所開闢之泥土路對外通行，系爭土地之東邊、西
    邊及南邊均無道路可供通行及對外與公路聯絡，且被上訴人
    之前手所占用之位置如附圖甲（現況圖）所示編號69-A及編
    號69-A001 位置等語。並聲明求為判決: 將系爭土地依下列
    方法分割: 如附圖乙所示編號69部分面積1074.44 平方公尺
    分歸上訴人丁○○所有、編號69-A004 部分面積1074.44 平
    方公尺分歸上訴人丙○○所有、編號69-A003 部分面積2148
    .89 平方公尺分歸被上訴人所有。
二、上訴人則以：上訴人同意分割。系爭土地原為訴外人廖有雨
    所有，其死亡後，由其繼承人廖新福、廖新展、廖新榮及上
    訴人丁○○共同繼承，應有部分各4 分之1 ，並約定分管位
    置，由上訴人丁○○使用如附圖甲所示編號69-A位置，廖新
    展及廖新榮使用如附圖甲所示編號69-A002 位置，並以田埂
    為界，廖新福使用如附圖甲所示編號69-A001 位置，嗣廖新
    福將其應有部分1/4 出售予上訴人丙○○，丙○○應承受上
    開分管位置即如附圖甲所示編號69-A001 位置，廖新展及廖
    新榮將其等應有部分各1/4 （合計應有部分1/2） 出售予訴
    外人廖陳愛仔，嗣廖陳愛仔之應有部分遭法院查封拍賣，由
    被上訴人於96年間拍定取得，則被上訴人應承受上開分管位
    置即如附圖甲所示編號69-A002 位置，故本件分割方案應採
    用如附圖丙為分割方法即如附圖丙所示編號69-A部分面積10
    74.44 平方公尺分歸上訴人丁○○所有、編號69-A5 部分面
    積1074.44 平方公尺分歸上訴人丙○○所有、編號69-A6 部
    分面積2148.89 平方公尺分歸被上訴人所有等語置辯。答辯
    聲明求為判決: 駁回被上訴人之訴。
三、原審判決系爭土地之分割方法按如附圖乙所示編號69部分面
    積1074.44 平方公尺分歸上訴人丁○○取得；編號69-A003
    部分面積2148.89 平方公尺分歸被上訴人取得；編號69-A00
    4 部分面積1074.44 平方公尺分歸上訴人丙○○取得。上訴
    人不服，提起上訴，上訴聲明求為判決：(一)原判決廢棄。(二)
    系爭土地之分割方法應依如附圖丙所示編號69-A部分面積10
    74.44 平方公尺分歸上訴人丁○○所有；編號69-A5 部分面
    積1074.44 平方公尺分歸上訴人丙○○所有；編號69-A6 部
    分面積2148.89 平方公尺分歸被上訴人所有。被上訴人則答
    辯聲明求為判決：駁回上訴。
四、兩造不爭執事項如下:
  (一)系爭土地為兩造所共有，被上訴人之應有部分2 分之1 、上
    訴人丁○○、丙○○之應有部分各4 之1 。
  (二)系爭土地如附圖甲所示編號69-A部分，現為上訴人丁○○占
    用，編號69-A001 部分為上訴人丙○○占用。
  (三)兩造就系爭土地並無不分割之約定，亦無不能分割之情形，
    惟無法達成分割協議。
五、兩造爭執事項為: 系爭土地究應採何分割方案，較為妥適？
    茲分述如下:
（一）按各共有人得隨時請求分割共有物，但因物之使用目的不
      能分割或契約定有不分割之期限者，不在此限；又共有物
      之分割，依共有人協議之方法行之，分割之方法不能協議
      者，法院得依任何共有人之聲請，以原物分配於各共有人
      ，民法第823條第1項、第824條第1項、第2項第1款分別定
      有明文。查，上訴人主張系爭土地原為訴外人廖有雨所有
      ，其死亡後，由其繼承人廖新福、廖新展、廖新榮及上訴
      人丁○○共同繼承，應有部分各4 分之1 ，並於76年4 月
      8 日辦妥繼承登記等情，為被上訴人所不爭執，並有土地
      登記謄本在卷可證（見原審卷第12至16頁），足見在89年
      1 月4 日之前，系爭土地即為共有，故系爭土地之地目雖
      為田，且分割後兩造所有面積均未達0.25公頃，但依農業
      發展條例第16條第1 項第4 款之規定，仍得分割為單獨所
      有。此外，系爭土地無因使用目的不能分割之情形，且兩
      造間就系爭土地亦無不分割之約定，惟就分割方案未能達
      成協議，是被上訴人提起本件訴訟，請求分割系爭土地，
      依首揭規定，自應予准許。
（二）上訴人主張：系爭土地原所有權人廖有雨之繼承人廖新福
      、廖新展、廖新榮及上訴人丁○○，就系爭土地有約定分
      管位置，由上訴人丁○○使用如附圖甲所示編號69-A位置
      ，廖新展及廖新榮使用如附圖甲所示編號69-A002 位置，
      並以田埂為界，廖新福使用如附圖甲所示編號69-A001 位
      置，廖新展及廖新榮將其等應有部分出售予訴外人廖陳愛
      仔，嗣廖陳愛仔之應有部分遭法院查封拍賣，由被上訴人
      拍定取得，則被上訴人應承受上開分管位置即如附圖甲所
      示編號69-A002 位置云云，為被上訴人所否認。查，縱令
      上訴人主張廖新福、廖新展、廖新榮及上訴人丁○○間就
      系爭土地有上開分管之約定屬實，惟上開分管契約係廖新
      福、廖新展、廖新榮及上訴人丁○○間就系爭土地「分管
      」位置之約定，被上訴人非該分管契約之當事人，且該分
      管契約並非分割之約定，故該分管契約僅作為本院分割系
      爭土地方案之參考，非謂本院所為之分割方案應受該分管
      契約之拘束，何況被上訴人係向原審民事執行處拍定取得
      系爭土地應有部分1/2 ，其於拍買時，不知有上開分管契
      約存在，自不受該分管契約之拘束，故上訴人主張系爭土
      地之分割應以上開分管契約所約定之分管範圍作為本件分
      割方案，即應依如附圖丙所示之分割方案分割云云，不足
      採信。
（三）次按請求共有物之分割，應由法院依民法第824 條命為適
      當之分配，不受當事人主張之拘束；又分割共有物時，法
      院應參酌當事人之聲明、共有物之性質、經濟效用及全體
      共有人利益等公平決之，有最高法院49年台上字第2569號
      、55年台上字第1982號判例可資參照。
（四）查，系爭土地現況為：系爭土地四周均為他人所有之芒果
      園與荔枝園所包圍，未與公路相通，僅緊鄰系爭土地北邊
      之同段61地號土地上有他人設置之泥土路即如附圖甲斜線
      部分所示位置，該泥土路往東可銜接產業道路，產業道路
      往北可通往屏東縣枋山鄉枋山車站，往南可通往屏東縣枋
      山鄉○○路，可對外與公路聯絡，該泥土路上於原審勘驗
      現場時，有汽車輪胎痕跡，其寬度可供自小客車通過。又
      系爭土地如附圖甲所示編號69-A部分為上訴人丁○○所占
      用、編號69-A001 部分為上訴人丙○○所占用，編號69-A
      002 部分現由上訴人丁○○管理中，被上訴人未占用系爭
      土地等情，業經原審會同屏東縣枋寮地政事務所勘測現場
      屬實，並有勘驗筆錄、現場圖、土地複丈成果圖及照片在
      卷可證（見原審卷第60至67頁、第42至第53頁）。又上訴
      人自承距離系爭土地東邊約二百公尺處有一條道路，及距
      離系爭土地南邊約三、四百公尺處有一條道路等情，為被
      上訴人所不爭執，固堪認屬實，惟該二條道路距離系爭土
      地均相當遠，分別達二百公尺、三、四百公尺，且中間尚
      有他人所有之芒果園、荔枝園隔離，顯無法直接供系爭土
      地通行，故上訴人主張系爭土地可經由東邊及南邊之道路
      對外與公路聯絡云云，尚難採信。綜上，系爭土地之東、
      西及南邊均無道路可供通行及對外與公路聯絡，故分割後
      ，兩造欲對外與公路聯絡通行時，僅可經由北邊他人所設
      置之泥土路即如附圖甲斜線所示位置往東銜接產業道路，
      產業道路往北通往屏東縣枋山鄉枋山車站，往南通往屏東
      縣枋山鄉○○路，可對外與公路聯絡，是系爭土地如按附
      圖乙之分割方案分割，則分割後，兩造均可經由北邊之泥
      土路，往東接通往產業道路，再藉由產業道路對外與公路
      聯絡。次查，依系爭土地現場照片（見原審卷第42至第53
      頁）觀之，系爭土地上之芒果樹大小株差異不大，故如按
      附圖乙之分割方案分割，對於兩造就芒果樹之經濟利益影
      響不大，又系爭土地上之芒果樹灌溉係採管路接水灌溉，
      有被上訴人所提出之照片可證（見本院卷第77至80頁），
      而灌溉之水管可隨時移動方向，不論採何分割方案，對系
      爭土地上芒果樹之灌溉，尚不致產生無法灌溉及灌溉不便
      之情形，故上訴人主張系爭土地上之每顆芒果樹之價值不
      一，如採附圖乙之分割方案分割，將來要計算芒果樹之價
      值，將使得法律關係趨於複雜，且現系爭土地之灌溉係東
      西向，若採附圖乙之方案分割，在灌溉時將發生重大困擾
      及不便云云，尚難採信。另本件系爭土地如按附圖丙之分
      割方案分割，則分割後，附圖丙所示編號69-A6 部分，將
      無法藉由上開泥土路及產業道對外與公路聯絡，將形成袋
      地，其價值亦將較如附圖丙所示編號69-A及69-A5 部分低
      ，對被上訴人亦不公平，是附圖丙之分割方案，不足採信
      。
（五）本院審酌前述各分割方案之優劣，及系爭土地之利用價值
      可以充分發揮並土地經濟利益，暨兩造共有人應有部分比
      例面積，分割後之整體形狀、對外通行需求，與公平原則
      等一切情狀，認系爭土地採用如附圖乙所示之分割方法最
      為適當，爰定分割方法如附圖乙所示即編號69部分面積10
      74.44 平方公尺分歸上訴人丁○○取得；編號69-A003 部
      分面積2148.89 平方公尺分歸被上訴人取得；編號69-A00
      4 部分面積1074.44 平方公尺分歸上訴人丙○○取得。
六、綜上所述，被上訴人本於民法第823 條第1 項之規定，請求
    將系爭土地如附圖乙所示編號69部分面積1074.44 平方公尺
    分歸上訴人丁○○所有、編號69-A004 部分面積1074.44 平
    方公尺分歸上訴人丙○○所有、編號69-A003 部分面積2148
    .89 平方公尺分歸被上訴人所有，為有理由，應予准許。是
    原審為被上訴人勝訴之判決，並諭知如上開所示之分割方法
    分割，經核於法並無不合，上訴意旨求予廢棄改判，為無理
    由，應予駁回。
七、本件事證已臻明確，兩造其餘攻擊防禦方法於判決結果不生
    影響，又上訴人請求傳訊證人廖陳愛仔及其子廖明義證明就
    系爭土地有分管約定等，本院認並無必要，故不再一一論述
    及傳訊證人，併此明。
八、據上論結，本件上訴為無理由，依民事訴訟法第449 條第1
    項、第78條、第85條第1 項前段，判決如主文。
中    華    民    國    98    年    6     月    15    日
                            民事第三庭
                                審判長法官  張國彬
                                法      官  吳登輝
                                法      官  鄭月霞
以上正本證明與原本無異。
本件不得上訴。
中    華    民    國    98    年    6     月    15    日
                                書  記  官  吳新貞


司法院資訊處製作；財團法人民間司法改革基金會備份。
